【裁判字號】    91,訴,920
【裁判日期】    920930
【裁判案由】    詐欺等
【裁判全文】
臺灣高雄地方法院刑事判決                          九十一年度訴字第九二號
    公  訴  人  臺灣高雄地方法院檢察署檢察官
    被      告  癸○○
    選任辯護人  郭清寶律師
                李偉如律師
右列被告因詐欺等案件，經檢察官提起公訴（八十八年度偵字第二六三七八號、第二
九四三八號），本院判決如左：
    主  文
癸○○連續行使偽造私文書，足以生損害於他人，處有期徒刑壹年。
    事  實
一、癸○○係址設高雄縣鳳山市○○里○○○路二二七號高雄縣立鳳山國民中學（下
    稱鳳山國中）出納組長，其自民國八十四年四月起，在鳳山國中自任會首，召募
    民間互助會，全部會員連同會首共六十六會，約定會期自八十四年四月底起至八
    十九年四月底止，每會新臺幣（下同）一萬元，於每月底早上十時許在鳳山國中
    總務處開標一次，每年十一月十五日加開標一次，採外標方式，活會會員每月應
    繳會款一萬元，而得標之死會會員則應繳納一萬元及其得標之利息，活會會員於
    每月底競標時應以載明姓名及競標利息之標單一張參與競標。詎癸○○因遭他人
    倒會，致經濟上週轉不靈，竟基於意圖為自己不法所有及行使偽造私文書之概括
    犯意，利用招募之互助會員未克前往投標之機會，先於八十六年十一月十五日第
    三十四會開標時，冒用活會會員甲○○之名義，偽造甲○○之署名一枚並填載一
    千七百元利息之標單一張，表明甲○○係以一千七百元競標之意思，持以行使參
    加競標並以最高額標得會款，癸○○當場宣布甲○○得標，使不知情之三十二會
    活會會員陷於錯誤，各交付活會會款一萬元予癸○○收受，另對甲○○亦佯稱係
    其他會員得標，致使甲○○亦陷於錯誤而交付會款一萬元，共詐得會款三十三萬
    元。癸○○復於八十七年二月底第三十八會開標時，冒用活會會員子○○之名義
    ，偽造子○○之署名一枚並填載一千七百元利息之標單一張，以同一手法連續行
    使競標而得標，並詐得子○○及其餘二十八會活會會員之會款共二十九萬元，癸○○以此方式連續詐得會款總計六十二萬元，足以生損害於甲○○、子○○及其
    他活會會員。嗣上開互助會於八十八年七月底第五十六會開標後無故止會，甲○○、子○○等人發現遭冒標，始知受騙。
二、案經丁素惠等人訴由臺灣高雄地方法院檢察署檢察官偵查起訴。
    理  由
一、訊據被告癸○○承認於右述時地招募互助會自任會首，及填載告訴人甲○○、子
    ○○之標單參與競標領取會款之事實不諱，惟矢口否認有何連續詐欺及行使偽造
    私文書犯行，辯稱：我係經告訴人甲○○、子○○同意，才借用她們名義填寫標
    單標取會款，並非冒標云云。經查：
    (一)右述事實，業據告訴人甲○○、子○○指訴綦詳，核與證人即被告同事壬○○
      證述之情節相符（偵字第二九四三八號卷第七一頁），並經證人即被告同事戌
      ○○到庭證述：我有參加被告召集之互助會，告訴人甲○○曾向我表示被告將
      他的會標走等語（本院九十一年十一月十一日審判筆錄），證人即被告同事辰
      ○○證述：我們在被告倒會後，有在會議室開過協調會，當時告訴人子○○說
      被告冒標她的會等語（本院九十二年一月二十八日訊問筆錄），證人即被告同
      事乙○○證述：協調當天現場很混亂，告訴人子○○說他的會遭被告冒標等語
      屬實（本院九十二年一月二十八日訊問筆錄），且有互助會單一紙存卷可考。
    (二)被告雖辯稱其係徵得告訴人丁素惠、子○○同意，方於八十六年十一月及八十
      七年二月間分別以其等名義標取會款云云。惟查告訴人甲○○參與被告召集之
      上開互助會二會，該二會分別於八十六年十一月及八十七年四月得標，告訴人
      子○○則加入六會，該六會先後於八十七年二月、同年十月、八十八年四月、
      同年五月、同年六月、同年七月得標之事實，此有上開互助會單足憑，而被告
      於告訴人甲○○八十七年四月間得標時，曾交付計算書一紙予告訴人甲○○，
      其上記錄告訴人甲○○尚有一會活會，又告訴人子○○於八十八年七月第五度
      得標時，被告亦交付計算書一紙，載明告訴人子○○仍有一會活會等情，有被
      告親自書寫之計算書附於偵查卷可參。苟告訴人甲○○、子○○曾於八十六年
      十一月、八十七年二月間各出借一會予被告，則被告於書寫上開計算書時，理
      應記載告訴人丁素惠、子○○名下已無活會，然被告卻於計算書上刻意隱瞞此
      情，顯見被告並未徵得其等同意，是被告確有冒用活會會員告訴人甲○○、子
      ○○之名義連續標取會款，甚為灼然，其前開所辯殊無可取。至證人即被告丈
      夫吳清義附和被告之辯解，亦陳稱：我事後知道被告被倒會週轉不靈，才向告
      訴人子○○借會云云，核與事實不符，純屬迴護被告之詞，不足採信。
    (三)綜上所述，被告未經同意，即以告訴人丁素惠、子○○之名義參與競標標取會
      款，所為顯有不法所有之意圖甚明。又被告以偽造之標單冒用活會會員之名義
      參與競標而得標，使其他活會會員誤信而交付會款，並致告訴人丁素惠、子○○陷於錯誤繼續繳交活會會款，自足生損害於告訴人丁素惠、子○○及其他活
      會會員，殆無疑義。事證明確，被告犯行應堪認定。
二、按民間互助會會員標會時書寫之標單，一般均書寫金額及投標會員之姓名或代名
    ，而未冠以「標單」字樣，固非刑法第二百十條之私文書，應屬紙上之文字，然
    依習慣足以表示該人出息若干參與競標用意之證明，合屬刑法第二百二十條第一
    項以文書論之私文書（最高法院八十七年度臺非字第一二號判決意旨參照）。次
    按民法修正前之民間互助會，除有特別約定外，僅係會首與會員訂立之契約，會
    員與會員間並無法律關係存在，已得標會員，依據其與會首間之契約，無論由何
    人得標，均有按期繳交會款之義務，故會首假藉他人名義標取會款，其所詐取者
    ，應僅限於尚未得標之活會會員繳納之會款。本件被告冒用告訴人甲○○、子○○名義，偽填告訴人甲○○、子○○之署名及標息金額，應屬足以表示被冒標會
    員欲以此標息投標文意之準文書，嗣又行使投標，自足以生損害於被冒標之各會
    員，並使其他尚未得標之會員誤信該遭冒名之會員得標，而交付應繳之會款，核
    其所為係犯刑法第二百十六條、第二百二十條第一項、第二百十條之行使偽造準
    私文書罪，及同法第三百三十九條第一項之詐欺取財罪，公訴人認被告係成立刑
    法第三百四十條之常業詐欺取財罪，起訴法條容有未洽，應予變更。被告偽造告
    訴人甲○○、子○○之署名，乃偽造私文書之部分行為，不另論處，又其等偽造
    標單後進而持以行使，偽造之低度行為應為行使之高度行為所吸收，亦不另論罪
    。被告以一冒標行為，詐取多人之財物，為一行為觸犯數罪名，屬同種想像競合
    犯，應從一重處斷。被告先後二次行使偽造準私文書及詐欺取財之行為，時間緊
    接，手法相同，所犯犯罪構成要件同一，顯均係基於概括之犯意為之，均為連續
    犯，應各以一罪論，並依法加重其刑。被告所犯行使偽造準私文書、詐欺取財二
    罪間，有方法結果之牽連關係，應依刑法第五十五條之規定，從一較重之行使偽
    造準私文書罪處斷。爰審酌被告為圖一己私利，冒標互助會詐取會款，詐欺金額
    達六十二萬元，影響會員權益甚鉅，且詐欺之人數眾多，惡性非輕，惟念被告犯
    後已與會員達成民事和解，並陸續賠償會員部分損失等一切情狀，量處如主文所
    示之刑，以資懲儆。至被告於偽造標單之準私文書上所偽造之被冒標人告訴人甲○○、子○○署名各一枚，本應依刑法第二百十九條規定沒收，然該標單並未扣
    案，且依被告供述已於投標後丟棄，復查無其他證據足以證明上開標單尚屬存在
    ，爰就前述偽造之署名及標單，均不另為沒收之諭知，附此敘明。
三、(一)公訴意旨另以：被告於八十四年四月間，已因財務困難，陷於無法清償債務之
      危機，竟思以招募互助會或跟會之方式，以會養會，達詐財之目的，而意圖為
      自己不法之所有，招募如附表一所示之互助會，分別虛構如附表一所示之會員
      林己○○等人，並於附表一所示之日期，偽造如附表一所示林己○○等人之標
      單，據以行使冒標互助會款，詐取其他活會會員申○○等人之會款。被告另加
      入附表二所示會首庚○○等人招募之互助會，並旋於附表二所示之日期，以附
      表二所示登記名義人之名義標取互助會款，致附表二所示之會首庚○○等人陷
      於錯誤而交付得標金予被告收受，被告並以此詐欺為常業，因認被告前開所為
      ，係涉犯刑法第三百四十條之常業詐欺罪嫌與同法第二百十六條、第二百十條
      之行使偽造私文書罪嫌云云。
    (二)按被告未經審判證明有罪確定前，推定其為無罪，又犯罪事實應依證據認定之
      ，無證據不得認定犯罪事實，刑事訴訟法第一百五十四條定有明文。次按認定
      犯罪事實所憑之證據，雖不以直接證據為限，間接證據亦包括在內，然而無論
      直接或間接證據，其為訴訟上之證明，須於通常一般之人均不致有所懷疑，而
      得確信其為真實之程度者，始得據為有罪之認定，最高法院七十六年臺上字第
      四九八六號著有判例足供佐參。再按刑法第三百三十九條第一項詐欺罪之成立
      ，以意圖為自己或第三人不法所有，以詐術使人將本人或第三人之物交付為要
      件，所謂以詐術使人交付，必須被詐欺人因其詐術而陷於錯誤，若其所用方法
      ，不能認為詐術，亦不致使人陷於錯誤，即不構成該罪，最高法院四十六年臺
      上字第二六○號判例意旨可資參照。
    (三)公訴人認被告涉有右揭罪嫌，無非以告訴人申○○、林少薇等人之指訴及互助
      會單十紙，為其論據之基礎。訊據被告堅詞否認此部分犯行，辯稱：林己○○
    等人確有參加如附表一所示之互助會，其未冒用林己○○等人之名義填寫標單
      標取會款，且其係因事後週轉不靈，部分會員拒不繳納會款，附表一所示之互
      助會才被迫止會，亦未繼續繳納附表二所示互助會之死會會錢，並非故意詐欺
      等語。經查：
    １、附表一部分：
      (1)被告係於八十四年四月間與八十七年十月間，分別召集附表一所示之互助會
        ，嗣於八十八年八月間止會，有互助會單附卷可佐，並經被告與告訴人陳明
        在卷，自堪認定。而編號甲之互助會於止會前已進行四年之久，編號乙、丙
        之互助會亦進行約一年，期間被告均有正常轉交會款予其他會員，已難認被
        告於召集互助會之初，業因財務困難而陷於無法清償之地步。再被告固於八
        十七年間同時召募編號乙、丙之互助會，然被告起會後，若未於短期內無謂
        耗盡，自足用以日後各該會款繳納義務之負擔，尚難以被告同時召集二互助
        會，即推定被告於起會之初即有不法所有之意圖。況被告於附表一所示互助
        會止會後，尚持續按月分期返還會款，有本院民事執行處之債權分配通知書
        附卷可稽，顯與一般詐得會款後逃匿無蹤或遲遲不予賠償之態樣有別，足見
        被告所辯其召集前開互助會並無詐欺告訴人等之犯意等語，尚非無據。
      (2)告訴人等指訴被告於八十八年八月間名下仍有存款及股票，經濟狀況甚佳，
        並無週轉不靈情事，其突然宣布止會，應屬惡意詐欺云云，並提出被告綜合
        所得稅及各類所得查詢清單一紙為證。查被告於八十八年間之股票及利息所
        得為二十三萬零七十六元乙節，固有上開綜合所得稅及各類所得查詢清單存
        卷可按，惟附表一所示之互助會並非由被告主動宣布止會，而係告訴人等聽
        聞被告財務陷入困境，認定該互助會已無法繼續運作，遂於八十八年八月間
        紛紛停止繳納會款等情，此經告訴人甲○○、壬○○、午○○、卯○○等人
        到庭陳述明確，並據證人辰○○陳稱：我曾接獲其他老師來電，要我不要再
        繳納八十八年八月分的會款等語屬實（九十一年十一月十一日審判筆錄），
        則被告因部分會員拒絕繳納會款，週轉發生困難，致附表一所示互助會無法
        繼續運作，不得已才被迫止會，亦與常情相符，實無法以被告於八十八年間
        尚有所得二十三萬零七十六元為由，逕認附表一所示互助會之止會係因被告
        蓄意詐欺所致。
      (3)至告訴人等另指稱被告虛構附表一所示林己○○、丁○○等人參加互助會，
        且冒用其等名義填寫標單標取互助會款云云。惟查林己○○與丁○○確有加
        入被告召募之互助會參與競標標得會款，被告並將得標之款項以匯款方式匯
        入其等帳戶之事實，有被告設於中華商業銀行之綜合存款帳戶存摺影本，以
        及中華商業銀行高雄分行九十一年十二月十八日（九一）中銀高字第二七四
        號、九十二年四月十日（九二）中銀高作字第九二○九九號、九十二年五月
        十四日（九二）中高銀作字第九二一五五號函附之被告帳戶交易往來明細表
        、存取款憑條與林己○○、丁○○之開戶資料各一份存卷可稽，且證人林己○○到庭證稱：我與妹妹丁○○都有參加被告於八十四年召集之互助會，各
        參加二會，我妹妹向我借一會得標，她自己的二會也得標，總共標得三會等
        語（本院九十一年六月十九日訊問筆錄），證人丁○○亦證述：我參加被告
        八十四年四月間召募之互助會二會，均有得標，我還向林己○○借一會得標
        等語（本院九十二年七月三日訊問筆錄），證人丙○○結證稱：被告於八十
        四年四月間召集的互助會我加入二會，一會是用我的名字，另一會是用我丈
        夫郭俊琪的名義等語（本院九十一年六月十日審判筆錄），證人戊○○證述
        ：我有參加被告八十四年及八十七年召集之互助會，都是以蔣麗華之名義跟
        會等語（本院九十一年六月十日、同年十二月十九日審判筆錄），證人張寧
        畛（原名寅○○）於偵、審中陳述：被告八十七年召集之互助會我有參加，
        並答應把會借給被告，死會部分會錢由被告繳交等語甚詳（本院九十一年十
        二月十三日審判筆錄），則由證人等前開所述，可知編號甲之互助會中證人
        林己○○與丁○○各加入二會，證人丙○○以自己名義及丈夫郭俊琪名義各
        參加一會，證人戊○○以訴外人蔣麗華之名義加入一會，而編號乙之互助會
        中證人戊○○亦以訴外人蔣麗華之名義加入一會，編號丙之互助會則由證人
        張寧畛以自己名義加入一會，上開編號甲、乙、丙之互助會中，除證人張寧
        畛曾將一會借予被告外，其餘均由證人等親自書寫標單參與投標標取會款，
        方為實情，是以告訴人等前揭指訴顯非實在，被告並無虛構活會會員參與競
        標之行為，應堪認定。
    ２、附表二部分：
      (1)附表二所示之會首與被告間均為同事關係，彼此熟識，基於特殊情誼考量，
        才主動邀請被告參加其所召集之互助會等情，業據告訴人丑○○於本院審理
        時陳述明確（本院九十一年六月七日審判筆錄），而互助會係民間行之已久
        之經濟活動，會首會員間多為親戚或熟識之朋友，會首邀會員參與互助會，
        恆以會員之信用程度為考量之基礎，除非另有積極事證足證會員以不法手段
        誤導會首對債信風險之判斷，否則尚難認被告於參加之初，有何施用詐術使
        附表二所示會首陷於錯誤之行為。又被告雖承認於附表二所示標取時間分別
        標會之事實，惟被告於標得會款後，仍繼續繳納死會會款達一定期間，迨至
        被告於八十八年八月間因附表一所示互助會止會，經濟週轉不靈，其始未再
        繳納上開互助會款等節，亦經告訴人李少葳、未○○、丑○○、酉○○陳明
        在卷（本院九十一年六月十七日、同年七月八日審判筆錄），倘被告果真意
        在詐欺，儘可於得標後即拒繳會款，何需繼續正常繳交會款達數期之久？是
        被告於參加競標標取會款時，主觀上並無為自己不法所有之意圖，甚為明確
        。縱被告於八十八年八月以後無法再予繳納會款，此僅係民事上單純債務不
        履行之問題，告訴人庚○○等人自得另循民事途徑解決，實難以被告跟會得
        標後，未再繼續繳納死會會款之情，遽認被告於跟會之初及參與競標時，即
        有詐欺告訴人庚○○等人之故意。
      (2)雖告訴人辛○○○、巳○○另指訴被告除以自己名義外，尚借用其親戚張寧
        畛、丈夫吳清義名義參加編號四、五之互助會各一會並標取會款云云。然被
        告始終辯稱其係徵得同意，才以證人張寧畛、吳清義之名義加入互助會，又
        告訴人辛○○○於本院審理時陳稱：被告參加我於八十六年十月間召集之互
        助會，被告跟二會，一會用自己的名字，另會用先生的名字等語（本院九十
        一年六月十七日審判筆錄），而告訴人巳○○亦陳述：我於八十六年九月及
        十月各起一會，九月分的被告跟三會，十月分的被告跟二會等語屬實（本院
        九十一年六月十七日審判筆錄），可見告訴人辛○○○、巳○○早已知悉被
        告係以前述名義加入編號四、五之互助會，其等明知上情，仍任由被告參與
        競標，並交付得標款項予被告收受，則被告上開所為，亦難認有何施用詐術
        之舉。
    (四)綜右所陳，被告並無虛構附表一所示林己○○等人之名義冒標會款及偽造標單
      之行為，且被告究否確有前揭被訴之詐欺事實，本院認為仍存有合理之懷疑，
      尚未達確信其為真實之程度，自不得以推測或擬制之方法，逕對被告以常業詐
      欺罪及行使偽造私文書罪相繩。此外，復無其他積極證據足資認定被告確有右
      述公訴人所指之犯行，揆諸首揭法律規定與判例意旨，被告此部分犯罪尚屬不
      能證明，原應為無罪之諭知，惟公訴人既認此部分與被告前開論罪部分間有接
      續犯及連續犯、牽連犯之事實上及裁判上一罪關係，爰不另為無罪之諭知，併
      此敘明。
據上論斷，應依刑事訴訟法第二百九十九條第一項前段、第三百條，刑法第五十六條
、第二百十六條、第二百二十條第一項、第二百十條、第三百三十九條第一項、第五
十五條，罰金罰鍰提高標準條例第一條前段，判決如主文。
本案經檢察官郭昭吟到庭執行職務。
中      華      民      國      九十二      年      九    月    三十    日
                                  臺灣高雄地方法院刑事庭
                                        審判長法官    邱  明  弘
                                              法官    吳  錦  佳
                            法官    莊  珮  君
右正本證明與原本無異。
如不服本判決，應於判決送達後十日內，向本院提出上訴狀。
                                            書記官    呂  怜  勳
中      華      民      國      九十二      年      九    月    三十    日
附錄本案論罪科刑法條：
中華民國刑法第二百十條
偽造、變造私文書，足以生損害於公眾或他人者，處五年以下有期徒刑。
中華民國刑法第二百一十六條
行使第二百十條至第二百十五條之文書者，依偽造、變造文書或登載不實事項或使登
載不實事項之規定處斷。
附表一：
┌───┬─────┬────┬─────┬─────┬────────┐
│ 編號 │互助會期間│ 會  款 │ 開標日期 │ 虛構會員 │虛構會員之標取日│
│      │會數      │        │          │          │期              │
├───┼─────┼────┼─────┼─────┼────────┤
│  甲  │八十四年四│ 一萬元 │每月月底  │林己○○  │   均不詳       │
│      │月至八十九│ 外標制 │每年十一月│丁○○    │                │
│      │年四月，共│        │月中加開標│丙○○    │                │
│      │六十六會  │        │一次      │蔣麗華    │                │
│      │          │        │          │郭俊琪    │                │
├───┼─────┼────┼─────┼─────┼────────┤
│  乙  │八十七年十│ 一萬元 │每月月底  │蔣麗華    │八十七年十一月底│
│      │月至九十年│ 外標制 │          │          │                │
│      │十一月，共│        │          │          │                │
│      │三十八會  │        │          │          │                │
├───┼─────┼────┼─────┼─────┼────────┤
│  丙  │八十七年十│ 一萬元 │每月月底  │張寧畛（原│八十八年七月底  │
│      │月至九十年│ 外標制 │          │名寅○○）│                │
│      │十一月，共│        │          │          │                │
│      │三十八會  │        │          │          │                │
└───┴─────┴────┴─────┴─────┴────────┘
附表二：
┌───┬────┬───────┬────┬─────┬───────┐
│ 編號 │ 會  首 │  互助會期間  │被告參與│登記名義人│   標取日期   │
│      │        │  會數、會款  │  會數  │          │              │
├───┼────┼───────┼────┼─────┼───────┤
│  一  │ 庚○○ │八十五年五月一│  一會  │癸○○    │八十六年一月十│
│      │        │日起至八十九年│        │          │五日          │
│      │        │三月一日止，共│        │          │              │
│      │        │五十八會，每會│        │          │              │
│      │        │一萬元，外標制│        │          │              │
├───┼────┼───────┼────┼─────┼───────┤
│  二  │ 未○○ │八十五年十二月│  二會  │癸○○    │八十七年五月一│
│      │        │起至九十年九月│        │          │日、八十七年十│
│      │        │止，共五十八會│        │          │一月一日      │
│      │        │，每會一萬元，│        │          │              │
│      │        │外標制        │        │          │              │
├───┼────┼───────┼────┼─────┼───────┤
│  三  │ 巳○○ │八十六年九月一│  三會  │癸○○    │八十六年十一月│
│      │        │日起至九十年四│        │          │一日、八十七年│
│      │        │月一日止，共五│        │          │二月一日、八十│
│      │        │十一萬，每會一│        │          │七年五月一日  │
│      │        │萬元，外標制  │        │          │              │
├───┼────┼───────┼────┼─────┼───────┤
│  四  │ 巳○○ │八十六年十月一│  二會  │癸○○    │八十七年四月一│
│      │        │日起至九十年四│        │張寧畛（原│日、八十八年二│
│      │        │月一日止，共四│        │名寅○○）│月一日        │
│      │        │十七會，每會一│        │          │              │
│      │        │萬元，外標制  │        │          │          │
├───┼────┼───────┼────┼─────┼───────┤
│  五  │辛○○○│八十六年十月一│  二會  │癸○○    │八十七年一月一│
│      │        │日起至九十年八│        │吳清義    │日、八十七年三│
│      │        │月一日止，共五│        │          │月十五日      │
│      │        │十四會，每會一│        │          │              │
│      │        │萬元，內標制  │        │          │              │
├───┼────┼───────┼────┼─────┼───────┤
│  六  │ 丑○○ │八十六年十月一│  一會  │癸○○    │八十七年九月十│
│      │        │日起至九十年八│        │          │五日          │
│      │        │月一日止，共五│        │          │              │
│      │        │十四會，每會一│        │          │              │
│      │        │萬元，內標制  │        │          │              │
├───┼────┼───────┼────┼─────┼───────┤
│  七  │ 酉○○ │八十七年四月一│  一會  │癸○○    │八十八年三月一│
│      │        │日起至九十一年│        │          │日            │
│      │        │五月一日止，共│        │          │              │
│      │        │五十四會，每會│        │          │              │
│      │        │一萬元，外標制│        │          │              │
└───┴────┴───────┴────┴─────┴───────┘


司法院資訊處製作；財團法人民間司法改革基金會備份。
